【裁判字號】    97,上,197
【裁判日期】    971007
【裁判案由】    清償債務
【裁判全文】
臺灣高等法院民事判決                   97年度上字第197號
上  訴  人  甲○○
訴訟代理人  廖美智律師
被  上訴人  稟鎰環保工程有限公司
法定代理人  乙○○
即臨時管理人            21號
訴訟代理人  周威君律師
上列當事人間請求清償債務事件，上訴人對於中華民國96年11月
6日臺灣桃園地方法院96年度訴字第707號第一審判決提起上訴，
本院於97年9月23日言詞辯論終結，判決如下：
    主    文
原判決廢棄。
被上訴人應給付上訴人新臺幣伍佰捌拾萬元，及自民國九十六年
四月二十五日起至清償日止，按年息百分之五計算之利息。
第一、二審訴訟費用由被上訴人負擔。
本判決所命給付，於上訴人以新臺幣壹佰玖拾萬元為被上訴人
供擔保後得假執行，但被上訴人以新臺幣伍佰捌拾萬元為上訴人
供擔保後得免為假執行。
    事    實    及    理    由
一、上訴人主張略以：上訴人自民國（下同）93年起，前後11次
    匯借被上訴人共新台幣（下同）580萬元：1.93年10月21日
    30萬元、2.93年12月30日50萬元、3.94年1月26日30萬元、
    4.94年2月21日50萬元、5.94年4月4日30萬元、6.94年4月12
    日50萬元、7.94年4月27日95萬元、8.94年5月9日95萬元、
    9.94年6月23日30萬元、10.94年7月5日40萬元、11.94年7月20
    日80萬元。茲被上訴人經催告仍未清償債務，爰訴請被上訴
    人返還580萬元借款本息等語（於原審聲明：被上訴人應給
    付上訴人580萬元本息；原審為上訴人敗訴判決，上訴人不
    服提起上訴）。並上訴聲明：(一)原判決廢棄。(二)被上訴人應
    給付上訴人580萬元，及自支付命令送達次日起至清償日止
    按年息百分之五計算之利息。
二、被上訴人則以：上訴人並未證明580萬元係借款，亦未證明
    有無利息及清償期之約定，且以往未催告被上訴人還款等語
    ，資為抗辯。並答辯聲明：上訴駁回。
三、兩造不爭執事實：
  (一)被上訴人前法定代理人洪勇進於95年10月15日死亡，嗣經原
    法院95年度聲字第1875號裁定選任乙○○為臨時管理人。
  (二)上訴人於下列時間匯款予被上訴人580萬元：1.93年10月21
    日30萬元、2.93年12月30日50萬元、3.94年1月26日30萬元
    、4.94年2月21日50萬元、5.94年4月4日30萬元、6.94年4
    月12日50萬元、7.94年4月27日95萬元、8.94年5月9日95萬
    元、9.94年6月23日30萬元、10.94年7月5日40萬元、11.94年7
    月20日80萬元。
四、上訴人主張580萬元係借款，但被上訴人辯稱匯款原因未必
    為借貸云云。經查：
  (一)按稱消費借貸者，謂當事人一方移轉金錢或其他代替物之所
    有權於他方，而約定他方以種類、品質、數量相同之物返還
    之契約；當事人對於必要之點，意思一致，而對於非必要之
    點，未經表示意思者，推定其契約為成立，民法第474條第1
    項、第153條第2項前段定有明文。次按，商業必須設置普通
    序時帳簿及總分類帳簿；會計帳簿及財務報表，應於年度決
    算程序辦理終了後，至少保存10年，商業會計法第23條前段
    、第38條第2項前段亦定有明文。
  (二)兩造不爭執上訴人匯款580萬元，已如前述。查證人即被上
    訴人前會計游斐嵐於原審96年8月14日證稱：被上訴人有資
    金週轉問題，稅金、勞健保費沒有繳，常常需要借錢。當時
    被上訴人老闆洪勇進有向上訴人票貼現金，金額很多，有上
    千萬元借款，要看簿子才知明細。這些匯進來的錢是借款沒
    錯，還款都是依老闆指示，我不知道他們還款情形，只知道
    還欠4、5百萬元。是訴外人鄭六評介紹上訴人給被上訴人認
    識等語（見原審卷第41、42頁筆錄）。證人鄭六評亦於同日
    證稱與被上訴人做生意，被上訴人要借款，我沒有錢，所以
    介紹上訴人與被上訴人認識等語（見原審卷第43頁筆錄）核
    與游斐嵐證述介紹兩造交往情節相符。況且，游斐嵐原為被
    上訴人會計，對於被上訴人資金往來與財務狀況知之甚詳，
    其證述被上訴人無力支付稅金、勞健保費用等款項，遂向上
    訴人借款，迄未付清等情，應屬可信。兩造既就580萬元消
    費借貸之達成合意並如數交付，已具備消費借貸必要之點，
    其符合借貸法律關係甚明。
  (三)被上訴人雖謂匯款未必代表借貸，參照最高法院78年度台上
    字第1403號判決、81年度台上字第2372號判決意旨，上訴人
    應就金錢交付及借貸合意舉證云云。惟游斐嵐及鄭六評已證
    述兩造往來起因於金錢借貸、被上訴人需款孔急始向上訴人
    借錢等情，足認兩造達成借貸合意始由上訴人匯款；被上訴
    人竟認上訴人未依前揭最高法院判決意旨證明兩造合意借貸
    ，顯非可取。況被上訴人為營利事業，依前揭規定應設置簿
    冊記載各筆收支及其摘要（如貨款、薪資、借貸等），參以
    游斐嵐復證稱詳細帳目須檢視帳冊，然被上訴人其始終未能
    提出簿冊以說明580萬元匯款摘要為何？是否有借貸以外其
    他原因？何以上訴人需多次匯款達580萬元？即上訴人始終
    不能說明收受此鉅款之任何原因，又不能提出任何反證說明
    ，徒以證人未證述各筆借款利息及清償期等細節，即否認匯
    款為借款，故為本院所不採。
五、末按給付無確定期限者，債務人於債權人得請求給付時，經
    其催告而未為給付，自受催告時起，負遲延責任。其經債權
    人起訴而送達訴狀，或依督促程序送達支付命令，或為其他
    相類之行為者，與催告有同一之效力，民法第229條第2項亦
    定有明文。綜上所述，上訴人本於借款返還請求權，訴請被
    上訴人給付580萬元，及自支付命令送達翌日（即96年4月25
    日）起至清償日止按年息百分之五計算之利息，為有理由，
    應予准許。原審為上訴人敗訴之判決，尚有未洽，上訴意旨
    指摘原判決不當，求予廢棄改判，為有理由，應由本院廢棄
    改判如主文第2項所示，並依兩造聲請分別為准免假執行之
    宣告。
六、本件為判決基礎之事證已明，兩造其餘主張、陳述及所提證
    據，經審酌後，認均與本件結論無礙，不再一一論列，併予
    敘明。
七、據上論結，本件上訴為有理由，爰判決如主文。
中    華    民    國    97    年    10    月    7     日
                    民事第十七庭
                        審判長法  官  藍文祥
                              法  官  張競文
                              法  官  吳燁山
正本係照原本作成。
如不服本判決，應於收受送達後20日內向本院提出上訴書狀，其
未表明上訴理由者，應於提出上訴後20日內向本院補提理由書狀
（均須按他造當事人之人數附繕本）上訴時應提出委任律師或具
有律師資格之人之委任狀；委任有律師資格者，另應附具律師資
格證書及釋明委任人與受任人有民事訴訟法第466條之1第1項但
書或第2項（詳附註）所定關係之釋明文書影本。
中    華    民    國    97    年    10    月     9    日
                              書記官  于  誠
附註：
民事訴訟法第466條之1（第1項、第2項）：
對於第二審判決上訴，上訴人應委任律師為訴訟代理人。但上訴
人或其他法定代理人具有律師資格者，不在此限。
上訴人之配偶、三親等內之血親、二親等內之姻親，或上訴人為
法人、中央或地方機關時，其所屬專任人員具有律師資格並經法
院認為適當者，亦得為第三審訴訟代理人。


司法院資訊處製作；財團法人民間司法改革基金會備份。
